【裁判字號】    89,重訴,1005
【裁判日期】    950119
【裁判案由】    損害賠償
【裁判全文】
臺灣高雄地方法院民事判決            89年度重訴字第1005號
原      告  美國瑟蘭斯國際公司(Celanese International Co
            rporation.
                        ter.
法定代理人  乙○○○○○
訴訟代理人  陳長文律師
右  一  人  黃章典律師
複代理人    簡秀如律師
訴訟代理人  謝英士律師
右  一  人
複代理人    吳文淑律師
訴訟代理人  宋耀明律師
被      告  中國石油化學工業開發股份有限公司
法定代理人  甲○
訴訟代理人  聶開國律師
複代理人    吳文琳律師
當事人間損害賠償事件，本院於民國94年12月20日言詞辯論終結
，判決如下：
    主  文
被告應給付原告新台幣貳仟參佰捌拾貳萬參仟壹佰伍拾元，及自
民國八十九年十一月十六日起至清償日止，按週年利率百分之五
計算之利息。
原告其餘之訴駁回。
訴訟費用由被告負擔十分之四，餘由原告負擔。
本判決第一項於原告以新台幣捌佰萬元或同額之中國國際商業銀
行可轉讓定期存單供擔保後，得假執行。但被告如以新台幣貳仟
參佰捌拾貳萬參仟壹佰伍拾元或同額之中國信託商業銀行承德分
行無記名可轉讓定期存單預供擔保後，得免為假執行。
原告其餘假執行之聲請駁回。
    事實及理由
壹、程序方面：
    按訴狀送達後，原告不得變更或追加他訴，但擴張或減縮應
    受判決事項之聲明者，不在此限，此為民事訴訟法第255條
    第1項本文及第3款所明定。原告原起訴請求被告給付之金額
    為新台幣（下同）2,930萬8,032元及法定遲延利息，於起訴
    狀送達後，追加其請求之金額為6,015萬8,592元及法定遲延
    利息，核屬擴張應受判決事項之聲明，於法核無不合，應予
    准許。
貳、實體方面：
一、原告主張：伊為我國發明專利第27572 號「由甲醇與一氧化
    碳製造醋酸之方法」（下稱系爭專利）之專利權人，專利權
    期間原自民國76年9 月16日起至91年9 月15日止，嗣經延展
    至94年4月3日。被告自78年1月起即尋求伊之授權，惟因授
    權條件未能達成協議，而未能取得伊授權；詎被告在明知系
    爭專利存在且未經伊授權之情形下，擅於79年11月12日起至
    同年12月20日止，長達39天期間，在其高雄縣大社鄉之醋酸
    工廠，故意利用系爭專利方法進行生產，而侵害伊之專利權
    ，並取得至少3,007 萬9,296 元之利益，伊自得請求被告賠
    償2 倍之損害額。爰依83年1 月21日修正之專利法第88條、
    第89 條 及民法第179 條規定提起本訴，並聲明求為判決：
    (一)被告應給付原告6,015 萬8,592 元及自起訴狀繕本送達翌
    日起至清償日止．按年息5%計算之利息。(二)願供現金或等值
    之中國國際商業銀行可轉讓定期存單供擔保，請准宣告假執
    行。
二、被告則以：原告於84年8月間即於市場上購得伊所生產之醋
    酸，送請美國西康公司（The Cecon Group Inc.）測試，而
    得推知伊醋酸生產之操作條件，故縱使伊有侵害系爭專利權
    之行為，二年之請求權時效期間亦應自此時即起算，而原告
    延至89年間始提起本訴，顯已罹於消滅時效；又伊係在美國
    孟山都公司（Monsanto Company，下稱孟山都公司）授權之
    專利範圍內產製醋酸，並無侵害原告之專利權，且伊於79年
    11、12月間之醋酸反應液所添加之ST-90 並非系爭專利教示
    之8wt%碘化鋰，該操作條件並未落入系爭專利之技術範圍；
    再原告自承曾於78年間提供1 組操作數據予伊，故伊當時係
    獲授權使用該組操作數據，並無侵害系爭專利權；另本件應
    適用75年12月24日修正之專利法，該法並無故意侵權得加倍
    求償之規定，且原告主張伊所得利益之金額並未扣除成本，
    況伊於79年11月12日至同年12月20日生產醋酸並無盈餘，原
    告請求伊賠償6,000 餘萬元係屬無據等語，資為抗辯。並聲
    明：(一)原告之訴及假執行之聲請均駁回。(二)如受不利判決，
    願供擔保，請准宣告免為假執行。
三、原告主張其為系爭專利之專利權人，權利期間自76年9 月16
    日起至91年9月15日止，嗣經延展至94年4月3日各節，為被
    告所不爭，堪信為真。惟原告主張被告未經授權，於79年11
    月12日起至同年12月20日止，計39天期間，在其高雄縣大社
    鄉醋酸工廠，故意實施系爭專利，並獲有利益等情，為被告
    所否認，並以前揭情詞置辯。是本件所應審究者，即在於：
    (一)原告之專利侵害損害賠償請求權是否罹於消滅時效？(二)前
    揭期間被告有無侵害系爭專利權？(三)如有，被告應賠償之金
    額為何？
四、原告之專利侵害損害賠償請求權是否罹於消滅時效？
  (一)按專利權受侵害時，專利權人得請求停止侵害之行為，賠償
    損害或提起訴訟，75年12月24日修正之專利法第81條定有明
    文。惟前揭條文並無規定侵害專利損害賠償請求權之時效期
    間，而該項請求權既屬侵權行為損害賠償請求權之一種，參
    諸民法第197 條第1 項規定，自應自請求權人知有損害及賠
    償義務人時起，二年間不行使而消滅；且83年1 月21日修正
    後專利法第88條第1 項、第3 項亦明定「發明專利權受侵害
    時，專利權人得請求賠償損害」、「本條所定之請求權，自
    請求權人知有行為及賠償義務人時起，二年間不行使而消滅
    」。是以，本件原告主張被告於前揭時段侵害其專利權，其
    損害賠償請求權之行使，應自其知悉有行為或損害，及賠償
    義務人時起，二年間不行使而消滅。再者，所謂知有損害及
    賠償義務人之知，係指明知而言，如當事人間就知之時間有
    所爭執，應由賠償義務人就請求權人知悉在前之事實，負舉
    證責任（最高法院72 年 台上字第1428號判例意旨參照）。
  (二)被告抗辯原告於84年8 月間即於市場上購得伊生產之醋酸送
    請美國西康公司測試，而得推知伊醋酸生產之操作條件，然
    原告迄至89年間始提起本訴，已罹二年之時效期間等語，惟
    為原告所否認，並陳稱：伊係於89年1 月19日高雄地檢署檢
    察官第2 次搜索中石化時，查獲中石化內部分析報告文件，
    始知悉被告確於79年11月12日至同年12月20日期間侵害系爭
    專利權，並提出金屬工業發展中心（下稱金工中心）80年10
    月「醋酸反應器Hastelloy B-2 及Zirconium 材料腐蝕劣化
    之研究期末報告」（下稱期末報告，卷3 第26-60 頁）為證
    。是兩造就原告知悉本件侵權行為之時間既有爭執，依前揭
    說明，自應由被告就原告早於84年8 月間即知系爭專利權受
    侵害之事實，負舉證責任。經查，被告就此固提出88年5 月
    17日原告刑事告訴狀影本及剪報1 紙為證（卷2 第190-194
    頁、卷1 第124 頁）。而原告就其於84年8 月間於市場上購
    得被告產製之醋酸送請美國西康公司測試乙節，固不否認；
    惟以前述購買醋酸之時點距本件原告所指被告侵害系爭專利
    權之期間（79年11月12日至同年12月20日）已長達約6 年，
    衡情該等醋酸至多僅足查驗當時被告製造醋酸之方法，而無
    從據之還原被告於前揭時段生產醋酸之方法，是自難憑原告
    曾於84年8 月間購買醋酸送驗，而認其即得查悉前揭時段被
    告產製醋酸之方法侵害系爭專利權。
  (三)況且，原告於前開刑事告訴狀亦僅敘稱「進行測試分析所得
    之數據資料均顯示，中石化（被告）醋酸具有以下兩項特點
    ：(1)具高度的碘含量(2)甲酸含量低。依化學原理，高濃度的
    碘化物含量顯示被告製造醋酸的過程中有添加碘鹽；甲酸含
    量低，則對應地表示反應器中的水含量少，即可推知羰化反
    應係在低水含量的操作條件下進行。告訴人因此『懷疑』被
    告等應在告訴人專利權之專利範圍所涵蓋之操作條件下製造
    醋酸」（見卷2 第192 -193頁）等詞，而並無其於84年8 月
    間購買醋酸後即已確知被告侵害其專利權之陳述。是則，依
    前揭刑事告訴狀所載內容，顯不足徵美國西康公司之測試結
    果，已足使原告得知被告產製醋酸之操作條件，係在系爭專
    利申請專利範圍內（諸如添加之碘鹽是否即為2-20wt% 碘化
    鋰，反應液之水含量是否低於14wt% ，均詳如後述），或被
    告於該次購買醋酸送測試後，即已確知系爭專利權遭受侵害
    。
  (四)至上開剪報固刊載「近年來，瑟蘭斯公司發現中石化醋酸產
    能急遽增加，惟生產設備並無更新，故自八十四年購買該公
    司生產醋酸，送美國西康公司（專業鑑定機構）測試，發現
    該產品係在瑟蘭斯公司專利範圍所涵蓋的操作條件下製造，
    因而察覺中石化有違反專利之嫌，向其提出告訴」等文字，
    惟以該則報導係由媒體記者所撰寫，充其量屬傳述性質，其
    真實性堪予質疑。且前引刑事告訴狀係敘述原告於美國西康
    公司測試後，「懷疑」被告侵害系爭專利權，而上開報導所
    謂原告「發現」或「察覺」被告侵權，已超逾前開刑事告訴
    狀之文義；以原告自身未曾表達確知之意思，衡情他人益當
    無從瞭解其是否知曉。職是，自無從據上開剪報為原告已於
    84年8 月間知悉本件侵權行為事實之認定。被告雖又稱：因
    偵查係不公開，若非原告主動告知，報社無從為此報導等語
    ，然原告否認其曾主動告知記者上述報導內容（均見卷2第
    182 頁），而被告就其所述該情，並未能舉證以實其說；且
    縱認原告曾主動將提出刑事告訴之情公諸媒體，上開報載內
    容與原告揭露之訊息是否相符，亦有疑義，是被告本節所辯
    ，亦無可取。
  (五)末者，被告嗣又改稱：原告於82年初即知悉伊前副總經理陳
    福隆於81年4 月發表之專文（詳如後述），而應查知伊有無
    侵害系爭專利權等語（卷4 第255 頁），並提出兩造82年3
    月2 日會議紀錄（卷4 第262 頁以下）及原告82年3 月4 日
    傳真文（卷2 第314 頁倒數第2 段）為證。惟上開會議紀錄
    係被告所屬人員片面撰寫，未經原告方之簽認，雖其內記載
    「另亦自動表示對發表Article 之『陳案』表示知情」等詞
    ，亦無足採為原告於82年3 月間即知悉該專文或被告侵害系
    爭專利權之論據；又上開傳真文固載有「Genova先生指出近
    來刊載於台灣化工雜誌描述CPDC（即被告）醋酸技術之專文
    或可形成我們提供技術協助的依據」（Mr. Genova sug-
    gested that the recent article in Taiwan Chemical
    and Engineering magazine which described the CPDC
    acetic acid technology might form a basis for us to
    provide technology assistance）等 文句，惟該等文詞或
    足徵被告已知悉前揭專文，然該專文至多說明被告於79年11
    月12日至同年12月20日止曾添加系爭專利所揭示之穩定劑即
    碘化物鹽類於生產醋酸之液態反應介質（即反應液）中，並
    產生系爭專利所欲達成銠沈澱量減低及降低含水量之目的（
    詳如後述），惟該文並未揭示該添加物及其餘液態反應介質
    之成分及組合比例，衡情當難遽認該文客觀上足使人認知該
    液態反應介質確係落入系爭專利之申請專利範圍，或推論被
    告當時明確知悉被告於前揭時段產製醋酸之操作條件已然侵
    害系爭專利權。是被告本段所辯，亦無從認係真實。
  (六)此外，被告並未能另舉他證以證明原告於84年8 月間或82年
    初即知悉其所主張之侵權事實。從而，本件無從認被告所辯
    原告於84年8 月間或82年初已確知其於前揭時段侵害系爭專
    利權為真。而被告既未爭執前揭期末報告係檢察官第2 次搜
    索時所取得，則原告所述其於89年1 月19日經檢察官該次搜
    索取得被告內部分析資料始知上情，應為可採。又原告於89
    年11月8 日提起本訴，較諸前述知悉時點未逾二年，則其就
    系爭專利受侵害之損害賠償請求權，顯未罹於消滅時效。
五、79年11月12日至同年12月20日間，被告有無侵害系爭專利權
    ？
  (一)依系爭專利之申請專利範圍所界定，系爭專利製造醋酸之方
    法，係令一氧化碳與甲醇於維持下述比例之液態反應介質中
    反應，並接由所得反應產物回收醋酸：
    (1)銠：約200ppm至1000ppm。
    (2)水：約0.1wt%至低於14wt% 。
    (3)甲基碘（MEI）：約5wt%至20wt%。
    (4)醋酸甲酯（MeOAc）：約0.5wt%至5wt%。
    (5)季碘化物鹽類或IA 及IIA 族金屬碘化物鹽類：約2wt%
      至20wt%。
      而上述碘化物鹽類為一種鹼金屬碘化物，碘化鋰為其中之
      一。以上有系爭專利說明書附卷可稽（卷1第8-70頁），
      且為兩造所不爭。是則，苟他人未經原告授權，而其製造
      醋酸之液態反應介質落入上述各項成分濃度組合之範圍內
      ，即構成系爭專利侵權。
  (二)又醋酸生產過程包含反應、分離、純化三階段，亦即令一氧
    化碳與甲醇在液態反應介質中反應，而後將反應所得醋酸與
    其他副產品分離，並去水純化，此為兩造所不爭。再該領域
    之習知技術就反應階段之液態反應介質，皆屬維持約14-15%
    之高水含量；而系爭專利之技術特徵主要在於液態反應介質
    中添加碘化物鹽類以維持高度安定性，使其對固態催化劑（
    銠）之沈澱、消耗較具抗力，並得降低液態反應介質之水含
    量（低於14wt%）， 藉此回收低水含量之醋酸產品，以減少
    純化費用與成本，增加整體系統之生產力，此觀諸系爭專利
    說明書（卷1 第11-17 頁）亦甚明。
  (三)原告主張被告於前揭時段侵害系爭專利權，業據提出被告前
    副總經理陳福隆於81年4 月化工雜誌第39卷第2 期發表之「
    醋酸工場觸媒穩定劑之開發研究與製程改善之經濟評估」乙
    文（卷1 第76-83 頁）及金工中心期末報告為證。經查：
    1.前揭陳福隆專文敘及：被告因進行醋酸工場去瓶頸計劃，
      而研擬改變反應器之操作條件或更換新觸媒，以增加反應
      器之反應速率（卷1 第77頁右上第7-10行）；嗣經被告委
      由台大林英智教授實驗測試ST-90 及銅的醋酸鹽、汞的醋
      酸鹽等3 種可能之新觸媒後，僅ST-90 出現增加反應率之
      效果（卷1 第78頁右第10-37 頁），故隨後於79年11月12
      日至同年12月20日在被告大社廠醋酸工廠直接作添加穩定
      劑之實驗；而實驗結果顯示在添加ST-90 後，反應器內銠
      耗用量隆低，同時內容物水份降到8%（卷1 第79頁左段）
      ；爾後被告經專利搜尋得知，ST-90 已為原告應用過，並
      在台申請專利（同頁右下倒數第16-9行）等情。基此，以
      該文已明確表達經專利檢索結果得知ST-90 已為系爭專利
      所運用，且被告於前揭時段於液態反應介質添加ST-90 後
      ，出現銠耗用量降低、內容物水份降至8%等，與系爭專利
      所欲達成目的相符之結果，足認被告於前揭時段所添加之
      ST-90 應為系爭專利所揭示之碘化物鹽類或碘化鋰。
    2.其次，前揭金工中心期末報告前言載有「中化大社廠醋酸
      反應槽及其管路主要是由Hastelloy B-2 製造而成，正常
      使用溫度為185 ℃壓力為415Psia ，反應溶液為CH3COOH
      70.42%，H2O 14.5% ，CH3I10.5% ，HI3.23% ，現欲利用
      原有設備，改變製程將反應溶液改為H2O 8%，CH3I12 %，
      HI3%，LiI8% ，其餘為CH3COOH ，溫度則提高至192 ℃，
      為了解原有設備於新製程中是否可繼續使用遂委請金屬中
      心與中化大社廠進行合作研究測試Hastelloy B-2 合金與
      Zircadyne 702 於此環境的材料腐蝕劣化情形」等詞（卷
      3 第11頁），足見被告委託金工中心測試之該改變後反應
      溶液，其成分與比例組合，係添加8%之碘化鋰 (LiI)，及
      將水含量由14.5% 調降為8 % ，而此添加之碘化鋰暨其濃
      度及低水含量之反應液組合、比例，核與前述系爭專利之
      技術特徵相符。參以，被告於原告就系爭專利另訴請其損
      害賠償事件審理中（本院91年度重訴字第14號事件，下稱
      另案）自承「當時被告中石化與原告公司正協商洽談購買
      系爭醋酸專利事宜，為檢視中石化大社廠醋酸工場反應設
      備材質是否適用該專利之反應液組成及操作條件，被告中
      石化乃委請金屬研究中心按系爭醋酸專利之反應液組成及
      比例配製反應液（H2O8% ，CH3I12% ，HI3%，LiI8% ，CH
      3COOH69%），俾以測試原有設備於該實驗反應液之材質腐
      蝕情形，金屬研究中心並將其實驗結果作研究報告」等情
      ，有被告於該件提出之91年5 月2 日民事辯論意旨狀及91
      年5 月29日民事爭點整理狀影本附卷可稽（卷2 第159 、
      176 頁），是以，益見被告委由金工中心測試對反應器材
      質之腐蝕程度者，確係在系爭專利技術範圍內之反應液。
    3.再者，前揭期末報告第15頁所示「試件B1之XRD 分析」圖
      右上角標示其實驗時間為78年12月12日（見卷3 第27頁）
      ，而該實驗係以於190 ℃浸泡46天之B1試片予以施作，此
      觀該報告「II試片設計」（卷3 第14頁）、「Ⅳ平均腐蝕
      浸泡測試 (a)重量變化」（卷3 第26頁）附表可知，是則
      ，足徵金工中心前揭實驗至遲於78年10月底已開始進行（
      即78年12月12日回溯46天，應為78年10月28日），而該時
      點適與被告於79年11、12月間添加ST-90 即碘化物鹽類或
      碘化鋰產製醋酸之時段相重疊、切近；佐以陳福隆前揭專
      文亦提及被告為明瞭反應器材質於操作溫度自185 ℃提高
      至193 ℃，腐蝕速率是否產生不良影響，而委託金工中心
      對於Hastelloy B2及Zirconium 702 兩種試片浸泡於含有
      ST- 90之溶液內，經測試結果，Hastelloy B2試片經46天
      浸蝕試驗後，發生沿晶腐蝕，平均腐蝕速率為2.5035mpy
      ，而Zirconium 702 試片經46天浸蝕試驗則無影響（見卷
      1 第80頁），而該測試條件、結論亦核與金工中心期末報
      告所載測試條件、結果相一致。綜合上情，以被告於79年
      11月12日至同年12月20日在其大社廠醋酸工廠直接添加碘
      化物鹽類作實驗，並於同一時期委託金工中心對反應器材
      質在系爭專利技術範圍內之液態反應介質實施腐蝕測試，
      均足證明被告於前揭時段係以系爭專利所教示之技術手段
      ，在液態反應介質內添加8%碘化鋰、降低水含量至14% 以
      下而生產醋酸。
  (四)至被告辯稱：伊係在美國孟山都公司授權之專利範圍內產製
    醋酸，並無侵害原告之專利權等語。惟查：
    1.按醋酸生產領域之習知技術就反應階段之液態反應介質，
      皆屬維持約14-15%之高水含量，已如前述。又被告前於原
      告對其提起之專利侵權刑事告訴案件中（嗣因專利法修正
      廢除刑罰，業經檢察官為不起訴處分），敘述美國孟山都
      公司提供予其之反應液操作條件及主要成分為：溫度℃18
      5 ，水wt% （重量百分比）14.5，碘離子wt%3.4，甲基碘
      wt%10.7 ，銠（百萬分之一）340 ，此有88年9 月20日刑
      事辯護補充(三)狀影本附卷可按（卷2 第208 頁）；又經本
      院詢之被告，據其陳稱：「（孟山都已往提供給被告公司
      之水含量是否均大於14% ？）就是14% 」（卷5 第200 頁
      ）。而另案證人即孟山都公司負責對被告醋酸製程授權事
      宜之人員羅伊.T. 伊比於該案證稱：「（孟山都交給被授
      權人的技術，是應該在怎樣的水含量範圍下來操作？有沒
      有任何理由？）有的，就是水含量要在14 %以上，主要目
      的是讓銠觸媒持續保持在溶液當中，因為如果水含量低於
      14% ，銠觸媒就會沈澱；（孟山都有無在低於14% 重量百
      分比水含量下，進行操作你們的方法而能夠維持銠觸媒的
      穩定性？）沒成功過，銠觸媒在水含量低於14% 以下情況
      ，會沈澱出來；（孟山都有沒有教示被授權人在低於14%
      重量百分比水含量來操作？）沒有」等語（見卷2 第283
      、284 頁），核與被告所述大致相符。執此，足見孟山都
      公司提供予被告之液態反應介質組成及比例，均係含有14
      % 以上之水量，而未曾低於14% 。惟被告於前揭時段之反
      應液操作條件，其水含量僅8%，明顯低於前述孟山都公司
      提供之14% 以上含水量之操作數據，而反落入系爭專利液
      態反應介質水含量約0. 1wt% 至低於14wt% 之範疇，是自
      難認前揭時段被告係依循孟山都公司提供之技術方法生產
      醋酸。
    2.至被告主張依其與孟山都公司之授權契約，孟山都公司所
      研發或改良相關醋酸製程之專利，其均得使用，而其於前
      揭時段係在該公司提供之技術下操作，且授權保證期間過
      後，其本得自由改良技術等語，並提出孟山都公司所享有
      之美國專利第3,769,329 號及歐洲專利第0,055,618 號專
      利中譯本為證（卷3 第215 頁以下、23 5頁以下）。惟查
      ：
    (1)依被告與孟山都公司之授權合約書2.02項下所載，孟山都
      公司係將其現在並將來享有或控制之「中文專利或專利申
      請案」授與被告非專屬之授權，其程度僅達於使被告得利
      用其提供之科技資訊以設計、建設並操作產製、銷售醋酸
      之工廠（MONSANTO agrees to grant and does hereby
      grant to LICENSEE a non-exclusive license under
      and for the full terms of all present and future
      Chinese Letters Patent and applications for Le-
      tters Patent owned or controlled by MONSANTO(in
      the sense that MONSANTO has the right to grant
      licenses thereunder without according to others),
      to the extent and only to the extent necessary
      for LICENSEE to use the TECHNICAL INFORMATION
      provided to LICNESEE to design, construct, and
      operate the PLANT to product acetic acid and to
      use and/or sell the acetic acid so produced）； 而
      所謂科技資訊之範籌，依該合約書1.02項下之約定，係不
      包含孟山都公司未為商業利用，而僅於研究階段或尚在先
      導工廠實施之技術（TECHNICAL INFORMATION shall not
      include (i) any data or other information whatso-
      ever relative to research and pilot plant technol-
      ogy which has not been used commercially by MON-
      SANTO）（以 上分見卷3 第180 、179 頁）。執此，足見
      孟山都公司授權被告使用之專利或專利申請案，僅限於中
      文部分，而不及於其在美國或歐洲取得之專利或專利申請
      案，故被告辯稱孟山都公司美、歐專利，其亦得使用等語
      ，已難採信。又被告所稱授權保證期間過後，其本得自由
      改良技術，並援引證人羅伊.T. 伊比於另案之證詞為據（
      卷2 第290 頁），惟所謂保證期間係指「在工廠開始進行
      生產之後，孟山都公司必須能夠看到廠房係在其建議之操
      作條件下順利運轉，而且保證一定產能及使用特定原料」
      ，此亦據上開證人證述明確（同上頁），而徵諸該證人前
      段所述，孟山都公司提供予被告之操作條件，其反應液之
      水含量係高於14% 以上，則被告以低於14% 含水量之液態
      反應介質產製醋酸，已非在該公司建議之操作數值內，是
      縱使孟山都公司容讓被告於保證期間屆滿後自行改良技術
      ，亦無從認該低於14% 之含水量仍係遵循孟山都公司教示
      之方法，加以，被告與孟山都公司合約內就「科技資訊」
      界定為不包含孟山都公司尚未作商業利用之技術，以孟山
      都公司就其提供之技術範圍已為前述限制，舉輕以明重，
      足徵前開證人所謂被告得自行改良，亦必需在孟山都公司
      揭示之操作範圍內，否則即無從謂係本於該公司教示方法
      所為之改良。
    (2)況且，核閱孟山都公司前揭美國專利，其內固敘及該關於
      羚酸及酯類之生產方法，添加有鹵素成分即碘化物，惟該
      專利之發明人Mr.Paulic 業於另案證述：「（鹵素成分的
      作用到底是銠觸媒的穩定劑還是促進劑？）它是反應的促
      進劑」（見卷2 第300 頁），與系爭專利中之碘化物鹽類
      係作為穩定劑之作用截然不同；且該專利亦未敘及反應液
      係以低於14% 水含量之比例予以操作，是自無從認該專利
      亦可達於令液態反應介質水含量低於14% 之結果，或推認
      被告係實施該專利而獲致低水含量反應液組合之技術。又
      前揭歐洲專利固有添加碘化物鹽類為穩定劑之敘述，然該
      專利並非針對反應器內反應介質所作之發明，而係用於閃
      蒸槽，即醋酸產製之分離或純化階段，亦據其發明人之一
      之Mr.Paulic 於另案中證述明確（見卷2 第301 頁），故
      亦與本件之判斷無涉。職是，即便依孟山都公司之美、歐
      專利，亦顯不能提供被告於前揭時段以添加碘化鋰8%、降
      低含水量至14% 以下生產醋酸之操作指引。
    (3)基上，被告辯稱其得使用孟山都公司所有相關醋酸製程之
      研發或改良，或前揭時段其係在孟山都公司美、歐專利教
      示之方法下產製醋酸，顯非屬實。
  (五)被告又辯稱：伊於79年11、12月間之醋酸反應液操作條件並
    未落入系爭專利之技術範圍，蓋如依系爭專利實施例（卷1
    第21頁），添加8wt%碘化鋰後之反應速率（STY）反 而比沒
    有添加碘化鋰之反應速率慢，無法達到增加產能之結果，伊
    無採用之理，且陳福隆之專文敘及添加ST-90 後，反應速率
    提高（卷1 第78頁右段），故被告添加之ST-90 絕非8wt%碘
    化鋰等語。查系爭專利實施例（如上頁）係分別就未添加碘
    化鋰之高水含量（14 %）反應液及低水含量（4%）未加添碘
    化鋰、添加低量至高量碘化鋰等反應液作5 組對照，而經實
    施結果，於低水含量時，碘化鋰僅於其組份以相對高之濃度
    存在時才為速率之促進劑，於添加8%碘化鋰時之反應速率為
    12 ， 於添加20% 碘化鋰時之反應速率最高為15.8；又不添
    加碘化鋰之高水含量反應液之反應速率則為16.9，此觀系爭
    專利說明書甚明（卷1 第21 -22頁），本此，足認如僅就反
    應速率觀察，以習知技術之高水含量反應液操作，較諸以系
    爭專利低水含量添加最高濃度20% 碘化鋰之反應液操作，習
    知技術之反應速率確屬較快（即16.9>15.8）。 然系爭專利
    之技術特徵之一係在於整體系統去水純化費用及成本之減低
    ，從而促進整體系統之生產力，既述如前，而以前述實施例
    高、低水含量之反應液，其水含量之量差高達10個百分比（
    14%-4%=10%），可知系爭專利於去水純化過程所得省減之費
    用、時間成本，仍足為抉擇醋酸產製方法之誘因，遑論系爭
    專利尚有抗拒銠觸媒沈澱、耗損之另一成本效益。再者，前
    開實施例於高水含量時並無添加碘化鋰，故並無在高水含量
    添加碘化鋰之反應速率數值，而陳福隆上開專文並未指明該
    次委由台大林英智教授試驗之ST-90 係在高水含量或低水含
    量或有無其他不同控制因素之操作條件下所添加，是自難單
    以系爭專利實施例於低水含量下添加碘化鋰之反應速率未較
    習知技術快，與陳福隆專文內條件不明之實驗結果稱添加ST
    -90 後反應速率增加相類比，而逕謂ST-90 即非碘化鋰。承
    上，堪認被告所辯其於前揭時段之反應液所添加者並非碘化
    鋰，該操作條件未落入系爭專利技術範疇等語，殊無可採。
  (六)被告再辯稱：陳福隆專文敘及添加ST-90 不會有腐蝕之不利
    影響（卷1 第79頁左段中），惟系爭專利技術會對反應器材
    質造成腐蝕，可見ST-90 並非系爭專利所揭示之碘化鋰等語
    。然上開專文較後段落即述及被告委託金工中心實施反應器
    材質測試，而其反應液內添加之物質即為ST-90 （見卷1 第
    80 頁 右上段），倘添加ST-90 之反應液在任何操作條件下
    均無腐蝕可能，則被告又何需為測試，是該文所述添加ST-9
    0 不會有腐蝕之不利影響等詞，已堪質疑。被告雖又稱金工
    中心實驗用之試片係浸泡46天，而其添加ST-90 操作39天，
    兩者時間相若，惟金工中心測試結果原反應器材質試片（即
    Hastelloy）產 生腐蝕，而陳福隆專文卻敘述添加ST-90 後
    不生腐蝕現象，故可見ST-90 非金工中心測試時添加之8%碘
    化鋰。然陳福隆專文關於ST-90 不生腐蝕之敘述，係在被告
    79年11、12月在其大社廠醋酸工廠產製以前，亦即，該不生
    腐蝕之說詞並非前揭時段添加ST-90 生產後之結論，是自無
    從以之與金工中心浸泡46天之試片相比照；且該文就ST-90
    不生腐蝕此說法之來源，僅概略交待係「收集有關資料證明
    」（見上頁），惟並無確實之數據，何況陳福隆亦於該文敘
    及當時其係為說服其大社廠人員在醋酸工廠直接為添加ST-9
    0 之操作，始「收集有關資料證明」ST-90 不生腐蝕，則以
    其動機本在勸服不欲承擔風險之下屬，且亦無ST-90 不致產
    生腐蝕之確實科學論述，則上開專文該部分所述，益無從據
    為添加ST -90不致造成反應器腐蝕或ST-90 非8%碘化鋰之推
    論基礎。是被告本節所辯，亦無可採。
  (七)被告復辯稱：原告自承曾於78年間提供1 組操作數據予伊，
    故伊當時係獲授權使用該組操作數據，並無侵害系爭專利權
    等語。而原告固不否認曾提供1 組操作數據予被告之事實，
    惟陳稱該組數據僅供被告進行授權評估之用。經查，原告提
    供該組數據係於兩造洽談系爭專利授權事宜中，此為兩造所
    不爭，則在被告尚未支付任何權利金之情況下，衡情原告當
    無可能容讓其據此產製醋酸長達39天，是足認原告所稱該組
    數據僅供諦約評估之用，方屬可採。被告另辯稱：依75年12
    月24日修正之專利法第43條規定，為研究或試驗，實施其發
    明，而無營利行為者，不為專利權效力所及，而前揭時段其
    添加ST-90 乃純粹實驗之用，故伊並無侵害原告之專利權，
    惟依陳福隆專文所載被告大社廠醋酸工廠於前揭時段之日產
    量為260 噸，而被告復自承該期間平均動態日產量應有205.
    923 噸（卷4 第91頁），綜合被告生產之期間長達月餘、日
    產量高達200 噸以上等情以觀，要謂其於前揭時段僅係屬試
    驗，委實悖於常情，而無可採。
  (八)據上，堪認被告於79年11月12日至同年12月20日止在其大社
    廠醋酸工廠產製醋酸之反應液成分及組成比例，確落入系爭
    專利之申請專利範圍，被告辯稱其係依循孟山都公司教示之
    方法生產，或其添加之ST-90 非碘化物鹽類或8wt%碘化鋰，
    或其係經原告授權使用系爭專利等節，均無可採。
六、被告應賠償之金額為何？
  (一)按被告於79年11月12日至同年12月20日生產醋酸之方法侵害
    系爭專利，已如前述，而當時施行之專利法（即75年12月24
    日修正之專利法）第82條第1 項第1 、2 款係規定：依前條
    請求賠償時，得就左列各款擇一計算其損害：一、依民法第
    216 條之規定。但不提供證明方法以證明其損害時，專利權
    人得就其實施專利權通常所可獲得之利益，減除受害後實施
    同一專利權所得之利益，以其差額為所受損害。二、依侵害
    人因侵害行為所得之利益，於侵害人不就其成本或必要費用
    舉證時，以銷售該項物品全部收入為所得利益。是故，侵害
    人自得就上開條款所列計算方式擇一計算其損害。而本件原
    告已敘明其選擇以侵害人因侵害行為所得之利益為計算本件
    賠償金額之基準，於法尚無不合，自應准許。
  (二)其次，原告主張依陳福隆前揭專文所載，前述侵權時段內被
    告大社廠醋酸工廠之平均日產量為260 噸，又79年2 月至80
    年1 月醋酸每公噸利潤為2,966. 4元（卷1 第79、82頁），
    則被告因侵害行為所得之利益為30,079,296元等語。被告則
    謂其前揭時段之平均動態日產量（效率產量即反應生成之醋
    酸量－不合格醋酸量＋醋酸重煉量）僅為205.923 噸，且原
    告主張之前揭利潤額未扣除成本及費用，其於前揭時段產銷
    醋酸並無盈餘等語，並提出被告大社廠前揭時段操作日報表
    、生產動態日報表及日產統計表（卷4 第100- 178頁）、大
    社廠80年度銷貨收入明細表、銷貨成本明細表、醋酸80年度
    損益表為證（卷4 第222-246 頁）。經查，陳福隆前揭專文
    所述之日產量僅係依會計資料分析而得之概估數字，而上開
    操作日報表則係逐日紀錄效率日產量、動態日產量等，兩相
    比較，自應以該等日報表統計得出之數量較為精準，是當以
    被告所述每日平均產量以205.923 噸計，較為可採。再者，
    被告所謂其於前揭時段產銷醋酸並無盈餘，係以80年度醋酸
    銷貨收入，扣除以醋酸產量占總產品數量比乘以被告全部營
    業費用、利息費用及盤存損失、停工損失等成本而得出，惟
    被告各項產品所需耗支之營業費用未必完全等同，而前揭利
    息費用、盤存損失、停工損失等，亦無進一步資料可得區辨
    確與醋酸產製有關，是被告所舉上開明細表、損益表，並不
    足證明其確因生產醋酸而支出該等費用、成本；反之，陳福
    隆專文內已略述及醋酸每公噸售價約美金450 元即新台幣12
    ,375 元 ，每公噸生產成本為9408.6元，是該文所敘醋酸產
    銷利潤為每公噸2,966.4 元，並非未扣除成本或費用。是綜
    合兩造前揭陳述及舉證，應以原告主張以每公噸2966.4元計
    算被告侵害行為所得利益較為可採。依此計算，則被告於前
    揭時段侵害系爭專利權所得之利益為2,382 萬3,150 元（2,
    966.4 ×39×205.923=23,823,150，元以下四捨五入）。
  (三)至原告主張被告係故意侵權，應依起訴時即83年1 月21日修
    正之專利法85條第3 項規定，以2 倍計算賠償額數，惟該次
    修正之專利法並無溯及適用之特別規定，依法律不溯及既往
    之原則，本件自無從就被告79年11、12月間所為之侵害系爭
    專利權行為，適用83年始修正施行之規定，亦毋庸審認被告
    前述行為是否出於故意。是原告前揭主張，要無可取。
七、綜上所述，被告未經原告授權，於79年11月12日至同年12月
    20日止，在其大社廠醋酸工廠，以系爭專利申請專利範圍所
    揭示之技術方法生產醋酸，而侵害原告之專利權，並獲得2,
    382 萬3,150 元之利益，從而，原告依專利法相關規定，請
    求被告給付2,382 萬3,150 元，及自起訴狀繕本送達翌日即
    89年11月16日起至清償日止，按年息5%計算之利息，洵屬有
    據，應予准許。至其逾此範圍之請求，非屬正當，應予駁回
    。
八、原告基於前開法律關係請求被告賠償，已獲致部分勝訴之判
    決，本院就其另依不當得利法律關係所為之請求，即毋庸再
    予審究；又兩造其餘攻擊防禦方法，無礙本件勝負之判斷，
    爰不一一論敘，附此敘明。
九、兩造各陳明願供擔保請准宣告假執行，就上開准許部分，核
    無不合，爰分別酌定相當擔保金額准許之。至上開駁回部分
    ，原告假執行之聲請已失所依附，應一併駁回。
十、結論：原告之訴為一部有理由，一部無理由，依民事訴訟法
    第79條、第390條第2項、第392條第2項，判決如主文。
中    華    民    國    95    年    1     月    19    日
                  民事第一庭法  官  甯  馨
正本係照原本作成。
如不服本判決，應於送達後20日內，向本院提出上訴狀並表明上
訴理由，如於本判決宣示後送達前提起上訴者，應於判決送達後
10日內補提上訴理由書（須附繕本）。
中    華    民    國    95    年    1     月    19    日
                            書記官  林麗文


司法院資訊處製作；財團法人民間司法改革基金會備份。
